最高法院刑事判決　　　　　　九十六年度台上字第二七三一號
上　訴　人　甲○○
上列上訴人因違反槍砲彈藥刀械管制條例案件，不服台灣高等法
院中華民國九十六年一月二十三日第二審更審判決（九十五年度
上更(一)字第三八四號，起訴案號：台灣士林地方法院檢察署九十
二年度偵字第四七二九號），提起上訴，本院判決如下：
    主  文
原判決撤銷，發回台灣高等法院。
    理  由
本件原判決認定上訴人甲○○係蔡辰鑫（第一審通緝中）之友人
，緣蔡辰鑫於民國九十二年五月十二日凌晨一時許，在台北市○
○○路○段一○六巷巷口遇見陳璁澓，乃向陳璁澓催討支票票款
；陳璁澓表示其擬前往台北市○○路六九六號五樓「星園餐廳」
飲酒，若蔡辰鑫能提出支票，可攜至該餐廳找伊處理。蔡辰鑫乃
於同（十二）日凌晨一時四十分許，邀上訴人一同前往星園餐廳
找陳璁澓解決債務。蔡辰鑫為達威嚇陳璁澓之目的，乃取出其先
前即非法持有之仿ＢＥＲＥＴＴＡ廠八四型半自動手槍製造具有
殺傷力之改造玩具手槍（口徑九ＭＭ，下稱黑色改造手槍），及
不詳廠牌、型式口徑具有殺傷力之改造手槍（口徑九ＭＭ或○．
三八吋，下稱不詳改造手槍）各一支及子彈五發，而與上訴人共
同基於威嚇陳璁澓之犯意聯絡，分持上述改造手槍各一支及子彈
共五發，一同前往星園餐廳找陳璁澓。彼等到達該餐廳後，乃先
在包廂內飲酒。嗣於凌晨二時三十分許，陳璁澓與友人湯申忠（
下或稱湯某）、高德義及綽號「尤魚」之男子（下稱「尤魚」）
等人在該餐廳鳳梨廳包廂內飲酒時，經該餐廳人員告知陳璁澓謂
蔡辰鑫等人亦在附近包廂喝酒，請陳璁澓過去一敘；陳璁澓即至
蔡辰鑫飲酒之包廂敬酒。因陳璁澓於席間仍提及若要其清償票款
應提出支票，蔡辰鑫聞言氣憤難抑，乃於同日凌晨三時許，與上
訴人分持上述改造手槍各一支衝入陳璁澓等人飲酒之鳳梨廳包廂
內，向陳璁澓質問債務如何處理？陳璁澓反嗆「現在是什麼意思
！」等語。蔡辰鑫與上訴人聞言益感不滿，即舉槍指向陳璁澓、
湯申忠、高德義及「尤魚」等人，致使陳璁澓等人心生畏懼，而
危害於其等之安全。湯申忠與「尤魚」見狀，驅前欲搶下蔡辰鑫
所持之改造手槍，陳璁澓顧慮有危險，乃將湯申忠拉開。嗣於眾
人拉扯衝突情勢混亂之際，上訴人與蔡辰鑫陸續射擊共計三發子
彈，其中一發擊向天花板，一發擊中餐桌，另一發則擊中湯申忠
之頭部，致湯某受傷倒地。陳璁澓等人見狀即迅將湯某送醫急救
，而上訴人與蔡辰鑫見事態嚴重，隨即相偕逃離現場，惟於匆忙
逃離時掉落二發子彈在星園餐廳一樓電梯口。嗣經警方據報前往
該餐廳查獲上述掉落之子彈二發及已擊發之彈殼二個。警方復於
同日中午十二時許，在台北縣新莊市○○路十三號「皇朝旅館」
內查獲蔡辰鑫，並起出上述「黑色改造手槍」一支，以及蔡辰鑫
另外未經許可持有之仿ＳＩＧＳＡＵＥＲ廠半自動手槍製造具有
殺傷力之銀色改造玩具手槍一支（口徑九ＭＭ，下稱銀色改造手
槍）及子彈二發。而湯某雖經送醫急救，仍於同年月二十一日上
午五時二十分許，因近距離盲管式頭部槍創，致神經性休克併發
支氣管肺泡炎敗血性而死亡等情。因而撤銷第一審判決，改判仍
依想像競合犯及牽連犯關係從一重論處上訴人共同未經許可，持
有可發射子彈具有殺傷力之改造手槍（累犯）罪刑，固非無見。
惟查：(一)、本件公訴意旨指上訴人與蔡辰鑫共同基於非法持有槍
、彈及恐嚇之犯意聯絡，由蔡辰鑫持「黑色改造手槍」及「銀色
改造手槍」各一支及子彈六發，上訴人則持「不詳型式之改造手
槍」一支及子彈一發，前往星園餐廳找陳璁澓理論；上訴人先舉
槍朝天花板開槍，以恐嚇陳璁澓等人，嗣因雙方多人發生拉扯，
「蔡辰鑫」疏未注意致所持改造手槍先後擊發子彈，一發擊中餐
桌，一發擊中湯申忠頭部致死等情，因認「蔡辰鑫」除涉犯恐嚇
危害安全罪、未經許可持有可發射金屬或子彈具有殺傷力之槍砲
罪，及未經許可持有具殺傷力之子彈罪以外，另涉犯刑法第二百
七十六條之過失致人於死罪。並說明湯某並非遭上訴人持槍射殺
，亦不能證明上訴人有殺害湯某之犯意，認其與湯某被槍擊致死
一事無涉，而僅起訴上訴人涉犯恐嚇危害安全罪、未經許可持有
可發射金屬或子彈具有殺傷力之槍砲罪，及未經許可持有具殺傷
力之子彈罪嫌。原判決則認定上訴人與蔡辰鑫分持前述「黑色改
造手槍」及「不詳改造手槍」各一支衝入星園餐廳鳳梨廳包廂內
，旋即舉槍指向陳璁澓等人；嗣於眾人拉扯衝突情勢混亂之際，
「上訴人與蔡辰鑫陸續射擊共計三發子彈」，其中二發分別擊中
天花板及餐桌，另一發則擊中湯某之頭部，致湯某傷重不治死亡
等情，而就上訴人所為併論以恐嚇危害安全罪、未經許可持有可
發射金屬或子彈具有殺傷力之槍砲罪，及未經許可持有具殺傷力
之子彈罪，並依想像競合犯及牽連犯關係從一重論處上訴人共同
未經許可，持有可發射子彈具有殺傷力之改造手槍罪刑。惟原判
決既認定上訴人與蔡辰鑫分持上述二支改造手槍陸續「射擊共計
三發子彈」，而其中一發又擊中湯某之頭部致死，倘若其二人係
共同基於殺人、重傷害或普通傷害之直接或間接故意，而持上揭
改造手槍射擊湯某頭部致死，則其等此部分所為即應依其犯意之
不同，而分別構成殺人既遂罪、重傷害致人於死罪或傷害致人於
死罪。而本件檢察官既已起訴上訴人有與蔡辰鑫「共同未經許可
持有前揭改造手槍及子彈」前往星園餐廳找陳璁澓理論及恐嚇之
事實，縱其僅起訴「蔡辰鑫」因過失致所持之改造手槍擊中湯某
致死，且認上訴人與湯某被槍擊致死之事無涉。但上訴人若係與
蔡辰鑫共同基於殺人或傷害（包括重傷害及普通傷害）他人之意
圖，而分持上述改造手槍及子彈，並進而由其中一人開槍射擊湯
某頭部致死，則此部分犯罪事實（即開槍射擊湯某頭部致死），
即與上揭起訴之事實（即未經許可持有上述改造手槍及子彈）具
有裁判上一罪之關係，而為本件起訴效力所及，自應一併加以審
判。是上訴人與蔡辰鑫是否共同基於殺人或傷害他人之意圖而分
別持有上述改造手槍及子彈？湯某究竟係遭何人開槍射中其頭部
？若係遭上訴人或蔡辰鑫其中一人開槍射中頭部，則其當時開槍
射擊湯某頭部之原因為何？係故意為之？抑過失（如槍枝走火等
）所致？若係故意開槍射擊，則係基於何種故意（直接故意？或
間接故意？）及犯意（殺人？重傷害？或普通傷害？）而為？上
述疑點均與本件起訴效力所及之範圍，暨上訴人應負何種刑責攸
關，自有深入調查釐清，並於理由內詳加論敘明白之必要。乃原
判決對以上疑點俱未詳加調查釐清論敘明白，遽於理由內謂：「
公訴意旨就被害人湯申忠遭射擊亡故一節，係認定蔡辰鑫開槍射
擊所致，而起訴蔡辰鑫一人另犯刑法第二百七十六條第一項之過
失致人於死罪，並未起訴本件被告涉犯過失致人於死罪，且縱認
被告涉犯過失致人於死罪，與持有槍、彈罪間，亦無方法結果之
牽連關係，並非起訴效力所及，本院無從併予審判，既與認定被
告經起訴之犯罪事實無涉，本院爰不予認定被害人湯申忠係蔡辰
鑫或被告開槍射中而死亡」云云（見原判決第六頁第二十四行至
第三十行）；並以此理由認為台灣台東地方法院檢察署移送原審
併案審理部分（即上訴人涉嫌開槍射擊湯某致死部分，見原審卷
第四十五頁至第四十七頁），與本案無裁判上一罪之關係，非本
件起訴效力所及，而退回由檢察官另行處理。依上說明，難謂無
調查未盡及理由不備之違誤，本院自無從為其適用法律當否之審
斷。(二)、原判決認定蔡辰鑫與上訴人分持前述「黑色改造手槍（
口徑九ＭＭ）」及「不詳改造手槍（口徑九ＭＭ或○．三八吋）
」各一支，射擊共計三發子彈，其中一發擊中湯某之頭部致死等
情。倘若無訛，則湯某頭部若非被蔡辰鑫所持「黑色改造手槍」
之子彈所擊中，即係被上訴人所持「不詳改造手槍」之子彈所擊
中。且原判決理由復說明：於湯某頭部所取出之「彈頭」一顆，
經內政部警政署刑事警察局鑑定結果，認係已擊發之○．三八吋
制式子彈之彈頭云云（見原判決第四頁第三行至第四行）。則該
「彈頭」究竟係由蔡辰鑫所持「黑色改造手槍」所擊發？抑或係
上訴人所持「不詳改造手槍」擊發？此與上訴人有無持上揭「不
詳改造手槍」開槍射中湯某之頭部攸關，影響於其刑責之認定，
自有詳加鑑定釐清明白之必要。乃原審並未囑託內政部警政署刑
事警察局就湯某頭部所取出之「彈頭」，鑑定是否為扣案之「黑
色改造手槍」（即蔡辰鑫於案發時所攜持者）所射出，並據以認
定上訴人有無持上述「不詳改造手槍」開槍射擊湯某頭部之行為
，遽行判決，尚嫌調查未盡。又依原判決事實之認定，上訴人與
蔡辰鑫於案發當時分持前揭具殺傷力之改造手槍各一支（槍內均
裝有子彈）前往找陳璁澓等人尋釁；且觀之上訴人與蔡辰鑫於眾
人拉扯情勢混亂之際，即陸續持槍射擊三發子彈等情，足見其二
人於案發當時均已將子彈上膛，並已打開保險，而處於隨時可射
擊之狀態，若渠二人當時僅具有恐嚇之犯意，而無殺人或傷害他
人之犯意，又何須將子彈上膛，並打開保險？是渠等於當時是否
具有殺人或傷害他人之直接或間接故意？即非無探究之餘地。乃
原審對此未詳加調查審究明白，遽認上訴人與蔡辰鑫僅具持槍恐
嚇他人之犯意，亦嫌調查未盡。(三)、原判決認定上訴人與蔡辰鑫
未經許可，分持「不詳改造手槍」及「黑色改造手槍」各一支及
子彈五發，衝入星園餐廳鳳梨廳包廂，以恐嚇陳璁澓等人；嗣於
發生槍擊命案後，警方至「皇朝旅館」查獲蔡辰鑫，並起出上述
「黑色改造手槍」一支，及蔡辰鑫另外未經許可持有之「銀色改
造手槍」一支及子彈二發等情。依此認定，上訴人與蔡辰鑫除共
同未經許可而持有前述「黑色改造手槍」一支以外，並共同未經
許可而持有未經查獲之「不詳改造手槍」一支（原判決認定警方
事後在「皇朝旅館」所查獲之銀色改造手槍一支及子彈二發係蔡
辰鑫自行持有，與上訴人無涉）。乃原判決理由卻謂：「公訴意
旨以鑑定結果扣案編號五之彈殼並非黑色改造手槍或銀色手槍所
擊發，故認為除黑色改造手槍及銀色改造手槍之外，被告等人應
另持有未查獲之改造手槍一支，亦乏證據證明」云云（見原判決
第六頁第十六行至第十九行），自有事實與理由矛盾之違誤。又
原判理由既謂：尚乏證據證明上訴人與蔡辰鑫應另持有「未查獲
之改造手槍一支」云云。卻又說明：「蔡辰鑫與上訴人係共同持
有手槍二支前往星園餐廳，則僅其中黑色改造手槍一支被查獲，
另有槍支一支未被查獲」、「堪認蔡辰鑫與上訴人尚共同持有不
詳型式，口徑九ＭＭ或○．三八吋，具有殺傷力之不詳手槍一支
」云云（見原判決第七頁第二十四行至第三十行），亦有理由與
理由矛盾之違法。(四)、依本起訴書犯罪事實欄之記載，上訴人與
蔡辰鑫二人於案發當時係共同持有「黑色改造手槍」、「銀色改
造手槍」及「不詳型式之改造手槍」共三支，及子彈共七發（其
中蔡辰鑫攜帶「黑色改造手槍」及「銀色改造手槍」各一支及「
子彈六發」，另上訴人則攜帶「不詳型式之改造手槍」一支及「
子彈一發」），共同前往星園餐廳找陳璁澓理論等情。原判決事
實則認定上訴人與蔡辰鑫分持前述「黑色改造手槍」及「不詳改
造手槍」各一支及子彈共五發，前往星園餐廳鳳梨廳包廂找陳璁
澓質問債務應如何處理，並舉槍指向陳璁澓等人而予以恐嚇等情
，而就此部分予以論罪科刑。而其雖於理由內說明不能證明上訴
人與蔡辰鑫有共同未經許可持有「三支以上槍枝」之事實云云（
見原判決第六頁第十五行至第二十二行）。但對於起訴意旨所指
上訴人與蔡辰鑫共同未經許可持有前述「銀色改造手槍」一支，
及未經許可持有超過原判決所認定「子彈五發」之部分（即起訴
之七發子彈減去原判決所認定之五發子彈，尚有二發子彈）應否
諭知無罪？或不另為無罪之諭知？則未加以審判或說明，亦有已
受請求之事項而未予判決之違法。(五)、按刑事訴訟法第三百六十
四條規定，第二審之審判，除有特別規定外，準用第一審審判之
規定。故審判長於上訴人陳述上訴要旨後，應準用同法第二百八
十七條、第二百八十八條規定調查證據。又審判非一次期日所能
終結者，除有特別情形外，應於次日連續開庭；如下次開庭因事
故間隔至十五日以上者，應更新審判程序，刑事訴訟法第二百九
十三條定有明文。而所謂更新審判程序，係指審判程序之重新審
理，依直接審理主義與言詞辯論主義之精神，其審判程序須重新
進行之謂。從而於更新審判程序後，應命上訴人陳述上訴要旨，
及依法調查證據，而關於更新前所為調查證據之程序，如證物之
提示，證人或其他訴訟關係人之訊問，若須使其直接發生證據之
效力，均應更為調查，倘未踐行上開程序即命辯論終結，逕行判
決，即難謂適法。原審第一次審判期日係於九十五年十二月十九
日上午十時三十分進行，因當日未能終結審判程序，乃改定於九
十六年（原審審判筆錄誤載為九十五年）一月九月十八日上午九
時三十分續行審理，有原審審判筆錄可稽（見原審卷第一○六頁
至第一○九頁）。其於九十六年一月九日該次審判期日距前次審
判期日（九十五年十二月十九日），已間隔至十五日以上，自應
更新審判程序，方為合法。惟依卷附九十六年一月九日審判筆錄
之記載，審判長僅諭知更新審理程序，並朗讀九十五年十二月十
九日審判筆錄經被告承認無誤後，即進行訊問證人胡松明（含交
互詰問程序）及就第一審所認定之事實訊問上訴人，而未命上訴
人陳述上訴之要旨；且對於其採為本件判決基礎之證據，即扣案
之黑色改造手槍一支、內政部警政署刑事警察局槍彈鑑定書、法
務部法醫研究所函暨所附鑑定書各一份，以及證人陳璁澓、蔡辰
鑫、高德義暨鑑定證人曾春僑分別於警詢、偵查及第一審之證詞
等，均未於該次審判期日一一向上訴人提示或告以要旨，即命辯
論終結，而逕行判決，依上說明，其所踐行之訴訟程序自非適法
。以上或為上訴意旨所指摘，或為本院得依職權調查之事項，應
認原判決仍有撤銷發回之原因。
據上論結，應依刑事訴訟法第三百九十七條、第四百零一條，判
決如主文。
中　　華　　民　　國　九十六　年　　五　　月　 十七 　日
                      最高法院刑事第十二庭
                          審判長法官  池　啟　明
                                法官  王　居　財
                                法官  郭　毓　洲
                                法官  韓　金　秀
                                法官  黃　梅　月
      本件正本證明與原本無異
                                      書  記  官
中　　華　　民　　國　九十六　年　　五　　月　二十一　日
                                                      Ｑ
